臺灣高等法院刑事判決　　　　　　　 　96年度上訴字第699號
上　訴　人
即　被　告　乙○○
選任辯護人　姜禮增　律師
上列上訴人因違反槍砲彈藥刀械管制條例案件，不服臺灣台北地
方法院95年度訴字第1090號，中華民國96年1月18日第一審判決
（起訴案號：臺灣台北地方法院檢察署95年度偵字第12760號），
提起上訴，本院判決如下：
    主  文
上訴駁回。
    事  實
一、乙○○前於民國 (下同)90年8月間犯竊盜罪，經原法院以91
    年度簡字第924號判處有期徒刑4月確定，於92年2月16日執
    行完畢。又於94年4月間，因違反毒品危害防制條例案件，
    經原法院以94年度簡字第793號判處有期徒刑5月確定，嗣於
    94年7月19日易科罰金執行完畢，仍不知悔改。乙○○復於
    94年8月間，在不詳地點，自真實姓名、年籍不詳、自稱「
    鍾仁庭」之成年男子處，收受如附表所示具有殺傷力之改造
    手槍1支而持有之，並置放於其所駕駛之車牌號碼2N－4699
    號自用小客車駕駛座踏板上。嗣於95年5月28日凌晨1時30分
    許，乙○○駕駛上開車輛行經臺北市中山區○○○路○段54
    號前，為警臨檢，經乙○○同意後，自上開車輛內查扣如附
    表所示具有殺傷力之改造手槍1支。
二、案經臺北市政府警察局中山分局移送臺灣臺北地方法院檢察
    署檢察官偵查起訴。
    理  由
壹、程序部分
    按鑑定人應於鑑定前具結；鑑定人依法應具結而未具結者，
    其鑑定意見，不得作為證據，固為刑事訴訟法第202條、第
    158條之3所明定，但查此等具結或未具結者欠缺證據能力之
    規定，係指鑑定人為自然人而言，對於非自然人為鑑定人者
    ，則無適用餘地。又同法第198條關於鑑定人規定，就鑑定
    事項有特別知識經驗之人以及經政府機關委任有鑑定職務之
    人，固為適格之鑑定人，但第208條所規定之醫院、學校或
    其他相當之機關亦得受囑託而充任鑑定人。是以，適格之鑑
    定人並不以自然人為限，醫院、學校或其他相當機關之非自
    然人亦得為適格鑑定人；而在此種以非自然人充任鑑定人之
    情形下，實際上無從適用自然人為鑑定人之具結規定，當然
    亦不適用未具結即欠缺證據能力之規定。抑有進者，不論自
    然人或非自然人，其是否適格充任鑑定人，應端視鑑定人實
    質上就鑑定事項之專業領域是否具備特別知識、經驗而定，
    至於形式上由審判長、受命法官或檢察官指定，在證據法原
    理上，應非確保鑑定意見可信賴性之保證，故同法第198條
    及第208條所謂「由審判長、受命法官或檢察官指定」與「
    法院或檢察官」之規定，應解釋為調查證據方法之訓示性規
    定，不應僅以司法警察機關送請鑑定者為由，即遽認鑑定與
    第198條及第208條規定之要件不合而欠缺證據能力。況臺灣
    高等法院檢察署（下稱丙○署）為因應實務之現實需求，早
    於92年9月9日已以檢文允字第0921001203號函，就司法警察
    機關調查中案件之鑑定事項，列冊概括囑託特定之鑑定機關
    或法人為鑑定人為鑑定，刑事局亦在概括囑託槍、彈鑑定機
    關鑑定機關之列。基於檢察一體原則，丙○署此項概括囑託
    業已預先踐行刑事訴訟法第208條所規定檢察官囑託鑑定機
    關程序，尤不得以本件改造槍枝、子彈係由司法警察機關送
    請鑑定者，即認鑑定結果欠缺證據能力。是本件由內政部警
    政署刑事警察局（下稱刑事局）出具之95年6月6日刑鑑字第
    0950077744號槍彈鑑定書雖係中山分局委託刑事局對扣案槍
    枝鑑定所為之鑑定意見，及原審囑託刑事局以試射法鑑定扣
    案槍枝，該局於95年11月30日以刑鑑字第0950152765號覆函
    說明，雖為被告以外之人於審判外所為之書面陳述，惟依前
    揭說明，因屬機關鑑定，且該機關之鑑定執行人甲○○亦於
    本院以鑑定人身分就鑑定過程接受詰問，上開槍彈鑑定意見
    書及函覆說明應具有證據能力。
貳、實體部分
一、被告乙○○經合法傳喚無正當理由未到庭辯解，惟被告於原
    審審理時固承認有持有如附表所示改造手槍1支，並為警查
    獲之事實，惟矢口否認有何違反槍砲彈藥刀械管制條例之犯
    行，辯稱：所持有之槍枝因生鏽嚴重，已不具殺傷力云云。
    經查：
(一)被告乙○○對於94年8月間，在不詳地點，自「鍾仁庭」處
    ，收受如附表所示之改造手槍1支而持有之，並置放於其所
    駕駛之車牌號碼2N－4699號自用小客車駕駛座踏板上之事實
    ，業據被告於警詢、偵查、原審審理中坦承不諱，並有如附
    表所示之改造手槍1支扣案可證。
(二)本件扣案如附表所示之槍枝經送刑事局先以性能檢驗法鑑定
    ，結果認送鑑改造8釐米手槍（槍枝管制編號0000000000）
    ，係由仿WALTHER廠PPK/S型半自動手槍製造之槍枝換裝土造
    金屬槍管而成之改造手槍，機械性能良好，可擊發適用子彈
    ，認具殺傷力，有刑事局95年6月6日出具之刑鑑字第095007
    7744號槍彈鑑定書一份在卷可稽（見偵查卷第35頁至第37頁
    參照）。嗣經原審囑託刑事局以試射法鑑定扣案槍枝，刑事
    局於95年11月30日函覆以：送鑑槍枝其機械結構與性能完整
    、良好，故以「性能檢驗法」鑑定，認具殺傷力，今再依法
    院囑託，以「動能測試法」鑑定，裝填適用子彈（彈頭直徑
    7.8mm，重3.85g），經實際試射，測得彈頭速度為78m／sec
    ，換算動能為11.71焦耳，單位面積動能為24.51焦耳／平方
    公分，而依日本科學警察研究所之研究結果，彈丸單位面積
    動能達20焦耳／平方公分則足以穿入人體皮肉層，有該局刑
    鑑字第0950152765號函一份在卷可證（見原審卷第54、55頁
    參照）。從而本件扣案如附表所示之槍枝，經以性能檢驗法
    及動能測試法鑑定，均認具有殺傷力無疑。
(三)又鑑定人即刑事警察局鑑識科巡官甲○○亦於本院審理時到
    庭具結證稱：刑事局95年6月6日刑鑑字第0950077744號槍彈
    鑑定書及95年11月30日刑鑑字第0950152765號函均係伊鑑定
    、製作，扣案槍枝經過改造，原始狀態是內具阻鐵的金屬槍
    管，現為土造金屬槍管。本案在試射前都會用性能檢驗法檢
    視槍枝包含槍管，當時並未針對槍管有無生鏽情形作鑑定，
    但以現在目視槍管生鏽情況並不影響槍枝發射。當初送鑑定
    時沒有另外的子彈，試射的子彈是委由台北科技大學製造彈
    殼、彈頭及相關的零件，彈藥則是渠等自行組裝，當時沒有
    刻意測量槍管的口徑，是以實物測量才將子彈裝上去，在做
    的時候，彈殼要能裝進槍管，而且盡量貼合彈室壁，彈頭要
    能通過槍管，所適用的子彈，無須特別製作，只需依照以往
    查獲的槍枝槍管口徑規格大小分類來訂做即可。而刑事局鑑
    定有無殺傷力的標準為單位面積動能/平方公分20焦耳以上
    ，而辯護人所稱之24焦耳是以前針對豬隻試射的標準等語（
    見本院卷第43頁反面至46頁）。故依鑑定人甲○○所述，扣
    案槍枝之槍管雖有生鏽情形，但以目前生鏽狀況觀之，尚不
    影響槍枝射擊功能，而本案雖無子彈扣案，但扣案槍枝只需
    使用一般彈頭7.8mm之子彈即可射擊，無須適用特製子彈，
    且經實際試射測得扣案槍枝單位面積動能達到24.51焦耳／
    平方公分，已逾刑事局鑑定殺傷力之標準。另參酌鑑定人就
    扣案之改造手槍之鑑定係以性能檢驗法及動能測試法實際操
    作、檢測、試射所得之鑑定結論，乃其本於專業知識經驗所
    為之判斷，並非出於推測、擬制之方式，且鑑定人係中央警
    察大學刑事鑑識系畢業，在校研修驗槍學及槍彈鑑識等課程
    ，從事槍彈鑑定已第4年，每年平均鑑驗之案件高達300至40
    0件，有鑑定人庭呈之履歷資料可參，而刑事局亦係槍枝鑑
    驗之專業機關，有相當之公信力，鑑定人甲○○上開依據科
    學專業之鑑驗方式，其所得之鑑定結果已符合專業鑑定之要
    求，且其於本院作證時，對於辯護人所詢之問題，均能適切
    說理解釋回答，已屬可採。故辯護人稱槍枝之殺傷力以20焦
    耳來判斷是有問題的，且槍管生鏽嚴重若發射會造成爆膛危
    險，及市面上並無適合的子彈可供發射云云，均屬臆測之詞
    ，委無足採。
(四)綜上所述，被告確有無故持有如附表所示具有殺傷力之改造
    手槍1支之行為，其所為上開辯解，不足採信，本件事證明
    確，被告之犯行堪以認定。
二、論罪科刑之法律適用：
(一)新舊法比較：
    查被告行為後，於94年2月2日修正公布之刑法部分條文，業
    於95年7月1日施行。而行為後法律有變更者，適用行為時之
    法律，但行為後之法律有利於行為人者，適用最有利於行為
    人之法律，修正後刑法第2條第1項定有明文，此條規定乃與
    刑法第1條罪刑法定主義契合，而貫徹法律禁止溯及既往原
    則，係規範行為後法律變更所生新舊法律比較適用之準據法
    ，是刑法第2條本身雖經修正，但刑法第2條既屬適用法律之
    準據法，本身尚無比較新舊法之問題，應一律適用裁判時之
    現行刑法第2條規定，為「從舊從輕」之比較，先予辨明。
    而所謂「法律有變更」，係指足以影響行為之可罰性範圍及
    其法律效果之法律修正而言，易科罰金之折算標準、易服勞
    役之折算標準及期限涉及裁量權之行使，係屬科刑規範事項
    ，其折算標準於裁判時並應於主文內諭知，與一般純屬執行
    之程序有別，是如新舊法對易科罰金之折算標準、易服勞役
    之折算標準及期限各有不同時，自應依上開規定，比較適用
    最有利於行為人之法律。而比較時應就罪刑有關之共犯、未
    遂犯、連續犯、牽連犯、結合犯、以及累犯加重、自首減輕
    、暨其他法定加減原因、與加減例等一切情形，綜其全部之
    結果，而為比較，再適用有利於行為人之法律處斷，且應就
    罪刑有關之一切情形，比較其全部之結果，而為整個之適用
    ，不能割裂而分別適用有利益之條文，但此之所謂不能割裂
    適用，係指與罪刑有關之本刑而言，不包括易刑處分，事關
    刑罰執行之易刑處分仍應分別適用最有利於行為人之法律。
    易言之，倘所處之主刑同時有徒刑、拘役易科罰金、罰金易
    服勞役之情形時，關於易科罰金、易服勞役部分應分別為新
    舊法有利不利之比較，依刑法第2條第1項從舊從輕原則定其
    易刑之折算標準。又行為後刑法條文業經修正，惟無有利、
    不利情形，即無比較適用之問題，亦非新刑法第2條第1項所
    指之法律有變更，應依一般法律適用原則，適用裁判時法（
    以上有最高法院95年5月23日刑事庭第8次會議決議、95年11
    月7日刑事庭第21次會議決議、最高法院24年上字第463 4號
    、27年上字第2615號判例及最高法院96年度台非字第58號判
    決參照）。是被告行為後，下列法律業經修正，茲比較如下
    ：
  1.槍砲彈藥刀械管制條例第8條第4項之未經許可持有可發射子
    彈具有殺傷力之手槍罪之規定雖未修正，惟其法定刑除有期
    徒刑外，尚有罰金刑，而修正後之刑法第33條第5款既已將
    罰金刑之最低額由銀元1元即新臺幣3元，提高為新臺幣1千
    元，比較新、舊法結果，自以被告行為時即修正前之刑法第
    33條第5款規定較有利於被告，應依刑法第2條第1項前段，
    適用修正前之刑法第33條第5款規定論科。
  2.刑法第47條關於累犯之認定雖有修正，但於受有期徒刑之執
    行完畢後，於5年以內再故意犯有期徒刑以上之罪者，不論
    依修正前之刑法第47條，或修正後之刑法第47條第1項之規
    定，均構成累犯，故本件被告故意再犯本罪依一般法律適用
    原則，自應適用裁判時法律，論以累犯。
  3.被告行為時之修正前刑法第42條第2項前段規定：「易服勞
    役以一元以上三元以下折算一日。但勞役期限不得逾六個月
    。」，又被告行為時之易服勞役折算標準，依修正前罰金罰
    鍰提高標準條例第2條前段（現已刪除）規定，就其原定數
    額提高為100倍折算1日，則本件被告行為時之易服勞役折算
    標準，應以銀元100元以上300元以下折算1日，經依現行法
    規所定貨幣單位折算新臺幣條例予以折算後，應以新臺幣
    300元以上900元以下折算1日。惟95年7月1日修正公布施行
    之刑法第42條第3項前段規定：「易服勞役以新台幣一千元
    、二千元或三千元折算一日。但勞役期限不得逾一年」。比
    較修正前後之易服勞役折算標準，應以修正後之規定較有利
    於被告，就罰金部分，依修正後之刑法第42條第3項之規定
    諭知易服勞役之標準。
(二)核被告所為，係犯槍砲彈藥刀械管制條例第8條第4項之未經
    許可持有可發射子彈具有殺傷力之改造手槍罪。查被告有如
    事實欄所載之犯罪科刑執行情形，有本院被告全國前案紀錄
    表一份及被告所犯前開案件之判決書等件在卷可稽，前受有
    期徒刑執行完畢，於5年以內故意再犯本件有期徒刑以上之
    罪，為累犯，應依刑法第47條第1項之規定加重其刑。原審
    適用槍砲彈藥刀械管制條例第8條第4項，刑法第11條前段、
    第2條第1項、第47條第1項、第42條第3項、第38條第1項第1
    款，審酌被告犯罪之動機、目的、手段、所生危害，及犯罪
    後之態度等一切情狀，量處有期徒刑參年貳月，併科罰金新
    臺幣伍萬元，如易服勞役，以新臺幣壹仟元折算壹日，並說
    明扣案如附表所示之改造手槍1支，經鑑定後認具殺傷力無
    訛，為違禁物，依法宣告沒收之，經核認事用法均無不合，
    量刑亦屬允當。被告上訴意旨仍執陳詞，以槍管生鏽無擊發
    能力否認犯行，核無理由，上訴應予駁回。至被告之辯護人
    請求依刑法第59條規定酌減其刑乙節，因該條不論依修正前
    或修正後規定，均以犯罪之情狀「可憫恕」或「顯可憫恕」
    為要件，而本件被告所涉犯行為非法持有槍枝，其犯罪情節
    縱非甚為嚴重，卻無何證據足資認定有可憫恕或顯可憫恕之
    情形，故無從適用刑法第59 條規定酌量減輕其刑，附此敘
    明。
三、被告乙○○經合法傳喚，無正當理由不到庭，爰不待其陳述
    ，逕行判決，併此敘明。
據上論斷，應依刑事訴訟法第368條、第371條，判決如主文。
本案經檢察官鍾鳳玲到庭執行職務
中　　華　　民　　國　　96　　年　　5 　　月　　9 　　日
                  刑事第十五庭審判長法  官  吳昭瑩
                                    法  官  李釱任
                                    法  官  蘇隆惠
以上正本證明與原本無異。
如不服本判決，應於收受送達後十日內向本院提出上訴書狀，其
未敘述上訴之理由者並得於提起上訴後十日內向本院補提理由書
（均須按他造當事人之人數附繕本）。
                                    書記官  吳玉華
中　　華　　民　　國　　96　　年　　5 　　月　　9 　　日
附表
┌──┬─────┬──┬─────────┬─────┐
│編號│物品名稱  │數量│鑑定結果          │贓證物品  │
│    │          │    │                  │清單編號  │
├──┼─────┼──┼─────────┼─────┤
│ 一 │改造手槍（│壹支│認係由仿ＷＡＬＴＨ│臺北地檢署│
│    │槍枝管制編│    │ＥＲ廠ＰＰＫ／Ｓ型│95年度青保│
│    │號00000000│    │半自動手槍製造之槍│管字第521 │
│    │83，含彈匣│    │枝換裝土造金屬槍管│號編號1   │
│    │壹個）    │    │而成之改造手槍，機│          │
│    │          │    │械性能良好，可擊發│          │
│    │          │    │適用子彈，認具殺傷│          │
│    │          │    │力                │          │
└──┴─────┴──┴─────────┴─────┘
附錄本案論罪科刑法條全文：
槍砲彈藥刀械管制條例第8條
未經許可，製造、販賣或運輸鋼筆槍、瓦斯槍、麻醉槍、獵槍、
空氣槍或第4條第1項第1款所定其他可發射金屬或子彈具有殺傷
力之各式槍砲者，處無期徒刑或5年以上有期徒刑，併科新臺幣
1千萬元以下罰金。
未經許可，轉讓、出租或出借前項所列槍枝者，處5年以上有期
徒刑，併科新臺幣1千萬元以下罰金。
意圖供自己或他人犯罪之用，而犯前2項之罪者，處無期徒刑或
7年以上有期徒刑，併科新臺幣1千萬元以下罰金。
未經許可，持有、寄藏或意圖販賣而陳列第1項所列槍枝者，處
3年以上10年以下有期徒刑，併科新臺幣7百萬元以下罰金。
第1項至第3項之未遂犯罰之。
